【裁判字號】    99,訴,1161
【裁判日期】    991012
【裁判案由】    拆屋還地
【裁判全文】
臺灣板橋地方法院民事判決              99年度訴字第1161號
原      告  甲○○
訴訟代理人  陳慶瑞律師
被      告  乙○○○
訴訟代理人  鍾欣惠律師
            粘舜權律師
上列當事人間請求拆屋還地事件，本院於中華民國99年9 月24日
言詞辯論終結，判決如下：
    主  文
被告應將坐落臺北縣鶯歌鎮○○段八七一地號土地上如附圖所示
871(A)部分、面積六二平方公尺之建物拆除，將上開土地返還原
告。
訴訟費用由被告負擔。
    事實及理由
一、按訴狀送達後，原告不得將原訴變更或追加他訴。但請求之
    基礎事實同一，或擴張或減縮應受判決事項之聲明者，不在
    此限，民事訴訟法第255 條第1 項第2 、3 款分別定有明文
    。本件原告起訴原聲明：被告應將坐落臺北縣鶯歌鎮○○段
    八七一地號土地（下稱系爭土地）內如起訴狀附件地籍圖謄
    本所示部分面積70平方公尺（以實則為準）之土地上建物拆
    除，並將上開土地返還原告；嗣經本院囑託臺北縣樹林地政
    事務所測量後，原告依地政機關測量成果，於民國99年9 月
    24日言詞辯論時變更其聲明為：被告應將坐落系爭土地上如
    附圖所示871(A)部分、面積62平方公尺之建物（下稱系爭建
    物）拆除，並將上開土地返還原告。核原告上開所為訴之變
    更，係本於同一所有權之物上請求權，並未變更訴訟標的，
    且係本於系爭建物占用系爭土地之同一請求基礎事實，而減
    縮應受判決事項之聲明，合於前揭法條規定，應予准許。
二、原告主張：系爭土地經原告陸續購買而取得全部所有權，惟
    被告無合法權源佔用系爭土地建蓋系爭建物使用，經原告屢
    向被告請求拆除，被告均藉拒絕拆除系爭建物及返還土地。
    為此，爰依民法第767 條規定，提起本件訴訟等語。併為聲
    明：被告應將坐落系爭土地上之系爭建物拆除，將上開土地
    返還原告。
三、被告則以：系爭土地係合併自臺北縣鶯歌鎮○○段932 號土
    地，932 號土地重測前為鶯歌段鶯歌小段92之2 號土地（下
    稱鶯歌小段92之2 號土地）。而訴外人陳尤坤等人原係鶯歌
    小段92之2 號土地所有權人，陳尤坤等人與訴外人黃阿匏曾
    就該土地訂立基地租賃契約書，租期自57年1 月1 日起10年
    ，黃阿匏並於其上興建系爭建物，其後於59年4 月4 日將系
    爭建物出售予被告之長子謝忠義，被告則自謝忠義取得系爭
    建物所有權後，持續支付租金予土地所有權人。按出租人於
    租賃物交付後，承租人占有中，縱將其所有權讓與第三人，
    其租賃契約，對於受讓人仍繼續存在，民法第425 條定有明
    文。又租用基地建築房屋，承租人房屋所有權移轉時，其基
    地租賃契約，對於房屋受讓人，仍繼續存在，同法第426 條
    之1 亦有明定。準此，本件原土地所有權人即出租人將系爭
    土地出售，由原告取得所有權，該土地上之租賃契約對原告
    仍繼續存在。再者，原承租人黃阿匏將租用基地興建之房屋
    出售予被告之長子謝忠義，租約應移轉於謝忠義，被告為謝
    忠義之母，應係有權占有。此外，被告亦持續支付租金於原
    承租人，被告亦為土地之承租人，應為有權占有等語，資為
    抗辯。併為答辯：原告之訴駁回。
四、本件原告陸續向原所有權人購買系爭土地之應有部分而為系
    爭土地全部之所有權人，及系爭建物占用系爭土地上如附圖
    所示871(A)部分、面積62平方公尺，以及系爭土地係合併自
    臺北縣鶯歌鎮○○段872 之15、922 之3 、932 地號，932
    地號重測前為鶯歌小段92之2 地號，該地號土地之原共有人
    陳尤坤、陳朱榕、陳金井3 人曾於57年6 月29日與訴外人黃
    阿匏、伍游玉葉訂立基地租賃契約書，將該地號土地出租予
    黃阿匏、伍游玉葉，租賃土地暫定面積為78坪，黃阿匏、伍
    游玉葉各承租2 分之1 ，租額每人每年蓬來米稻谷78台斤計
    算，得依時價折算，陳尤坤、陳朱榕、陳金井各應得3 分之
    1 ，租期自57年1 月1 日起10個年限，暨訴外人黃阿匏與謝
    忠義於59年4 月22日訂立房屋買賣契約書，由黃阿匏將其所
    有在鶯歌小段92之2 號土地上系爭建物，以新臺幣85,000元
    出售予謝忠義等情，有地籍圖謄本、土地登記謄本、現場照
    片、基地租賃契約書影本、房屋租賃契約書影本等件在卷可
    稽（見本院卷第5 至8 、24、45至50頁），並經本院於99年
    8 月26日勘驗現場，囑託臺北縣樹林地政事務所實施測量後
    製作複丈成果圖附卷可憑（見本院卷第84頁），復為兩造所
    不爭執，自堪信為真實。
五、原告主張系爭建物無合法權源佔用系爭土地，其得訴請被告
    拆屋還地等語，則為被告所否認，並以前開情詞置辯。是本
    件應審究者為：系爭建物占用系爭土地對原告有無正當權源
    ？茲說明之：
  (一)按民法第820 條第1 項雖規定：「共有物之管理，除契約另
    有約定外，應以共有人過半數及其應有部分合計過半數之同
    意行之。但其應有部分合計逾三分之二者，其人數不予計算
    。」惟該條係於98年1 月23日修正公布，並自公布後六個月
    施行（參見民法物權編施行法第24條第2 項規定），且並無
    得溯及既往適用之特別規定，是於該條修正前關於共有物之
    管理事項，自應適用修正前同條項：「共有物，除契約另有
    訂定外，由共有人共同管理之。」之規定。又按共有物全部
    或一部之出租，係屬民法第820 條第1 項所定管理行為，除
    契約另有訂定外，應由共有人全體共同管理之。如共有人中
    之一人未經他共有人之同意，擅將共有物之全部或一部出租
    他人，對於他共有人不生效力（最高法院71年度台上字第41
    99號判決要旨參照）。查鶯歌小段92之2 地號土地於57年6
    月29日之前，其共有人有陳再生（應有部分6 分之1 ）、陳
    尤坤（應有部分6 分之1 ）、陳金井（應有部分12分之1 ）
    、陳金傳（應有部分12分之1 ）、陳朱格（應有部分6分之1
    ）、陳添定（應有部分24分之1 ）、陳敏治（應有部分24分
    之1 ）、陳元雄（應有部分24分之1 ）、陳尤進（應有部分
    24分之1 ）、陳根旺等10人（應有部分6 分之1 ，嗣由陳勝
    男、詹陳金蘭繼承），此有鶯歌小段92之2 地號土地重測後
    之中山段932 地號之土地登記謄本在卷可證（見本院卷第46
    至49頁），又上開57年6 月29日訂立之基地租賃契約書，其
    出租人僅有陳尤坤、陳朱榕、陳金井3 人（合計占該土地之
    應有部分僅有12分之5 ），並非全部土地共有人，亦如前述
    ，而被告並未舉證證明陳尤坤、陳朱榕、陳金井3 人將鶯歌
    小段92之2 地號土地出租予黃阿匏、伍游玉葉時有經其他共
    有人全體之同意，則依前揭修正前民法第820 條第1 項規定
    及最高法院判決要旨，被告抗辯依民法425 條、第426 條之
    1 規定，其長子謝忠義對系爭土地為有權占有，其亦係有權
    占有云云，尚非可採。
  (二)被告雖另抗辯黃阿匏於系爭土地興建系爭建物，並於59年4
    月4 日將系爭建物出售予被告之長子謝忠義後，其即持續支
    付租金予土地所有權人，其亦為系爭土地之承租人，應為有
    權占有云云，並提出支付租金收據影本8 紙為證（見本院卷
    第25至30、66、67頁），惟上開收據之收款人或為陳尤坤、
    陳朱榕、陳金井3 人，或為陳朱榕、陳金井2 人，或為陳尤
    坤、陳朱榕2 人，或為陳朱榕1 人，或為陳尤坤1 人，或為
    「陳徐邁」1 人，或為「陳尤榮」1 人，或為「陳清海」1
    人，且陳徐邁、陳尤榮、陳清海等人是否為系爭土地之共有
    人，及渠等是否有權依上開基地租賃契約書收取被告交付之
    租金，亦未見被告舉證證明，況上開由陳尤榮出具之收據係
    記載：「茲收到乙○○○（按即被告）之土地租金計每年3
    坪…」等語，陳清海出具之收據係記載：「茲收到乙○○○
    女士承租中山段932 地號持分面積5.5 坪…」等語，亦無法
    證明與上開基地基地租賃契約書有何關連，是顯難以被告曾
    交付租金予前述等人，而推認上開基地租賃契約書之簽訂業
    經當時全體共有人之同意，並對系爭建物受讓人即被告之子
    謝忠義繼續存在。此外，被告並非上開基地租賃契約書之當
    事人，並不因其有交付上開租金之事實，而變為系爭土地之
    承租人，故被告此部分辯解，亦非可採。
六、綜上所述，系爭建物占用系爭土地對原告並無正當權源。從
    而，原告依民法第767 條物上請求權之規定，請求自其子謝
    忠義繼受系爭建物之被告將坐落系爭土地上之系爭建物拆除
    ，並將土地返還原告，於法有據，應予准許。
七、因本件事證已臻明確，兩造其餘主張、陳述及所提證據，經
    本院審酌後，認均與本件判斷結果無影響，毋庸再予一一審
    酌，附此敘明。
八、結論：本件原告之訴為有理由，依民事訴訟法第78條判決如
    主文。
中    華    民    國    99    年    10    月    12    日
                  民事第一庭    法  官  高文淵
上列正本係照原本作成
如對本判決上訴，須於判決送達後20日內向本院提出上訴狀
中    華    民    國    99    年    10    月    12    日
                                書記官  黃瀅螢

司法院資訊處製作；財團法人民間司法改革基金會備份。
